【裁判字號】    97,勞訴,19
【裁判日期】    980220
【裁判案由】    給付資遣費
【裁判全文】
臺灣臺北地方法院民事判決              97年度勞訴字第19號
原      告  乙○○
訴訟代理人  蘇衍維律師
複代理人    甲○○
被      告  家福股份有限公司
法定代理人  丙○○
訴訟代理人  陳世英律師
上列當事人間請求給付資遣費事件，本院於民國98年1 月20日言
詞辯論終結，判決如下：
    主      文
原告之訴及假執行之聲請均駁回。
訴訟費用由原告負擔。
    事實及理由
一、原告主張：原告自民國87年10月1 日起受僱於被告，原擔任
    被告新店分公司精肉課課長，96年5 月1 日調至被告內壢分
    公司，亦擔任精肉課課長，工作負荷繁重，每日工作時間超
    過13小時，仍兢兢業業，克盡職責。詎被告於96年7 月18日
    以原告違反工作規則第4 條、第17條及勞動基準法第12條規
    定，未經預告即片面公告解僱原告，其解僱公告上記載原告
    違反工作規則事項為：「1.未確實填寫且偽造存貨卡之紀錄
    。2.未Follow訂貨原則，導致庫存過高。3.高庫存商品未及
    時安排銷售處理，嚴重耗損毛利。4.重複包裝到期商品。5.
    庫存管理不確實，到期商品未Follow報廢流程及時處理。6.
    賣場管理不確實：(1)商品新鮮品質控管不佳。(2)缺貨商品未
    及時處理。以上事項已於6 月21日－7 月11日期間發給兩張
    以上事項警告函，迄今未改善。且於7 月15日發現重複累犯
    ，達成解僱要件」。然原告填寫存貨卡記錄不正確或有瑕疵
    ，並未造成被告損害，且係店長第一次提出指正，並非再犯
    ，予以記過或降薪處罰即可，尚未達到解僱之程度，被告以
    解僱之方式剝奪原告之工作權，違反解僱最後手段性原則；
    又被告指稱原告未Follow訂貨原則，導致庫存過高，及高庫
    存商品未及時安排銷售處理，嚴重耗損毛利部分，並未提出
    任何證據證明，亦不足作為解僱原告之理由；至於被告以原
    告於96年7 月10日，將ㄧ批當天到期之冷藏豬肉撕去舊標，
    重新包裝販售為由，於系爭解僱公告指為重複包裝到期商品
    、庫存管理不確實及到期商品未Follow報廢流程及時處理云
    云。實則被告內壢分公司將到期仍可食用之冷藏豬肉，由原
    告及其他員工在工作區切絲後重新包裝出售，乃遵循店長過
    去之指示。縱非依店長指示，原告亦屬首次為之，且只經被
    告於96年7 月14日發給第一次警告函，並不符合該警告函下
    方所載須有3 封以上警告函始可資遣員工之規定，被告以上
    開事由逕行解僱原告，非但違反警告函內容，亦違反解僱最
    後手段性原則；再者，系爭解僱公告指原告賣場管理不確實
    、商品新鮮品質控管不佳、缺貨商品未及時處理等情，並無
    證據，且未經被告通知或警告改善，更無3 封以上之警告函
    ，自亦不得因此解雇原告。此外，被告自96年6 月21日至同
    年7 月14日，僅發給原告兩封警告函，之後未再有警告函，
    系爭解僱公告所稱96年6 月21日至7 月11日期間發給原告兩
    張警告函，迄今未改善，7 月15日發現重複累犯云云，與事
    實不符，亦未達3 封警告函之程度，且縱達3 封警告函程度
    ，亦只能以資遣方式解僱原告。被告逕行解僱原告，自屬違
    法。因此，原告於知悉被告違法解僱後30日內之96年8 月14
    日，依勞動基準法第14條第1 項第6 款之規定，向被告表示
    終止勞動契約。依同法第14條第4 項、第17條及勞工退休金
    條例第12條規定，被告即應按原告工作年資及平均工資計付
    原告資遣費新臺幣（下同）615,785 元。又被告自原告受僱
    以來，均未給付員工加班費，原告每月須依被告規定值班，
    95年度計值班50次，96年1 至6 月值班計25次，以每次值班
    10小時，按原告平均時薪288 元之1.33倍計算，被告應給付
    原告加班費287,250 元，連同上述資遣費，被告共應給付原
    告903,035 元，惟被告拒不給付，為此提起本訴，聲明請求
    被告給付原告903,035 元，及自96年8 月15日起至清償日止
    ，按年息5%計算之利息，並願供擔保，請准宣告假執行等情
    。
二、被告則辯稱：原告工作期間表現並非良好，自95年7 月起即
    密集調動，最後一次於96年5 月1 日調至內壢分公司，甚至
    遭減薪1 萬元，其曾經七度接獲主管簽發下列警告函：「
    91 年10 月2 日－未依照公司價格政策販售商品，擅自更改
    售價，影響公司價格形象；91年12月11日－賣場發現過期
    商品，且HCF check,員工未依規定將頭髮放入髮網內，顯示
    平時要求與訓練不足；92年8 月19日－92年8 月5 日及同
    月17日執行處值班勤務時，未依照規定Key 報廢表，同月19
    日發現賣場之售價與p4上之售價不符，違反公司銷售政策；
    92年10月8 日－未能善盡管理，導致業績嚴重衰退；93
    年10月3 日－未依公司規定計算毛利，導致毛利計算錯誤；
    96年6 月21日－身為生鮮處精肉課課長，未能善盡其常置
    職在賣場注意賣場狀況及維護肉課品質，服務客人及做試吃
    台試吃的準備的工作，常常有找不到人的狀況。同年6 月20
    日生鮮進行周盤時，僅交由一個完全無資歷的員工代其做盤
    點的工作，無參與更無盡到督導確保品質的工作，其行為已
    嚴重影響到該部門正常運作及績效；96年7 月14日－96年
    7 月10日將一批當天到期之冷藏豬肉撕去舊標，重新包裝販
    售。該批到期的冷藏豬肉按照程序理應於該日做報廢動作，
    但又重新包裝販售，該行為已嚴重危及到該課肉品品質，並
    對公司形象帶來負面影響」。且原告擔任內壢店精肉課長期
    間，更偽填96年5 、6 、7 月之存貨卡，及將96年5 、6 月
    存貨卡帶回隱匿，對肉品之進銷貨又管制不良，造成庫存過
    高，於96年5 月、6 月各進100 多萬元肉品，加前期存貨，
    扣掉實際銷售數量，都剩30餘萬元存貨，嚴重耗損毛利，復
    未依報廢流程處理到期肉品，甚至重複包裝到期肉品，導致
    消費者買到品質損壞之肉品，96年5 月至7 月間，被告內壢
    店販售之肉品因品質問題遭客戶退貨達十次之多，原告顯有
    違反工作規則情節重大情事，符合勞動基準法第12條第1項
    第4 款之規定，被告遂於96年7 月18日以系爭解僱公告，終
    止原告之勞動契約，被告解僱原告，並無違法，原告以被告
    違反勞動契約及勞工法令為由，終止兩造勞動契約並請求給
    付資遣費，自無理由。且被告並未積欠原告加班費，原告亦
    未證明兩造有合意延長被告之工作時間，亦未證明其加班時
    數，原告請求給付加班費，亦非有據等語。並聲明請求駁回
    原告之訴，如受不利判決，則願供擔保請准免為假執行。
三、經查，原告主張其自87年10月1 日起受僱於被告，96年5 月
    1 日調至被告內壢分公司，擔任精肉課課長；被告於96 年7
    月18日以原告違反工作規則第4 條、第17條及勞動基準法第
    12條規定，未經預告片面公告解僱原告，並於系爭解僱公告
    記載原告違反工作規則事項為：「1.未確實填寫且偽造存貨
    卡之紀錄。2.未Follow訂貨原則，導致庫存過高。3.高庫存
    商品未及時安排銷售處理，嚴重耗損毛利。4.重複包裝到期
    商品。5.庫存管理不確實，到期商品未Follow報廢流程及時
    處理。6.賣場管理不確實：(1)商品新鮮品質控管不佳。(2)缺
    貨商品未及時處理。以上事項已於6 月21日－7 月11日期間
    發給兩張以上事項警告函，迄今未改善。且於7 月15日發現
    重複累犯，達成解僱要件」。原告則以被告解僱違法為由，
    於96年8 月14日，依勞動基準法第14條第1 項第6 款之規定
    ，向被告表示終止勞動契約等事實，業據原告提出系爭解僱
    公告及存證信函等影本為證，且為被告所是認，固堪信為真
    實。惟原告主張被告以系爭解僱公告，片面終止原告之勞動
    契約，係屬違法，有勞動基準法第14條第1 項第6 款規定「
    違反勞動契約或勞工法令，致有損害勞工權益之虞」情事，
    經原告依同款規定向被告表示終止勞動契約後，被告即應給
    付原告資遣費，且原告於任職期間延長工作時間，被告亦應
    給付加班費等情，則為被告所否認，並以前詞置辯。是本件
    首應探究者，在於被告片面終止原告之勞動契約，是否合於
    勞動基準法第12條第1 項第4 款之規定？原告受僱於被告之
    期間內，是否確有延長工作時間之事實？
四、關於被告片面終止原告之勞動契約，是否合於勞動基準法第
    12條第1 項第4 款規定部分：
  (一)被告雖辯稱原告工作期間表現不佳，自95年7 月起遭密集調
    動，最後一次於96年5 月1 日調至內壢分公司，遭減薪1 萬
    元，並曾七度接獲主管簽發如被告所指之警告函，且原告擔
    任內壢店精肉課長期間，偽填96年5 、6 、7 月之存貨卡，
    及隱匿帶回96年5 、6 月存貨卡，對肉品之進銷貨又管制不
    良，造成庫存過高，於96年5 月、6 月各進100 多萬元肉品
    ，加前期存貨，扣掉實際銷售數量，都剩30餘萬元存貨，嚴
    重耗損毛利，復未依報廢流程處理到期肉品，甚至重複包裝
    到期肉品，導致消費者買到品質損壞之肉品，96年5 月至7
    月間，被告內壢店販售之肉品即因品質問題遭客戶退貨達十
    次之多等語，據以指稱原告有違反工作規則情節重大，符合
    勞動基準法第12條第1 項第4 款得逕行解僱之情事。惟按雇
    主依勞動基準法第12條第1 項第4 款規定解僱勞工，為形成
    權之行使，解僱事由不同，形成權即相異。雇主以特定事由
    行使解僱形成權，是否合法，端視有無該特定事由而定，至
    於其他事由是否存在，則無須審究。觀諸本件系爭解僱公告
    所載，被告並無以原告「遭密集調動」、「減薪1 萬元」、
    「七度接獲主管簽發警告函」、「隱匿帶回96年5 、6 月存
    貨卡」等項，作為解僱原告之事由，則上述事由是否存在，
    自無庸探究。是本件所應審酌者，僅原告有無系爭解僱公告
    所載之事由，及該事由是否符合勞動基準法第12條第1 項第
    4 款規定而已，先予敘明。
  (二)查系爭解僱公告所載：原告「1.未確實填寫且偽造存貨卡之
    紀錄。2.未Follow訂貨原則，導致庫存過高。3.高庫存商品
    未及時安排銷售處理，嚴重耗損毛利」一節，業據被告提出
    該存貨卡附卷為證。原告亦不否認未確實填寫該存貨卡。證
    人即原告任職內壢店時之主管丁○○，並到庭證稱，其發現
    原告填寫存貨卡不實時，質諸原告，原告均未否認等語（見
    本院卷第14 2頁背面）。而該存貨卡之設計，是課長管理進
    貨之工具，使課長得以歷史資料做參考，準確下單訂貨等情
    ，亦經原告聲請訊問之證人，即曾任被告公司生鮮處長之蔡
    志明，於本院審理中證述明確（見本院卷第147 至148 頁）
    ，核與被告之「精肉課管理基本工作」第31頁所載：應「使
    用存貨卡下訂單」之規範意旨相符，此有兩造不爭執之該工
    作規則附卷可稽（見本院卷第91頁）。原告未確實填寫存貨
    卡，自有影響訂貨數量之準確性，其結果，或訂貨不足造成
    被告賣場舖貨不足，或訂貨過多致使庫存過高，而此二者於
    被告之銷售毛利，均有負面影響，自屬違反工作規則之行為
    。被告因此指稱原告未確實填寫存貨卡，即無法正確判斷存
    貨，影響次日訂貨數量，而致架上商品缺貨未能即時補貨，
    或致庫存過高無法即時銷售，嚴重損耗毛利等語，自非無據
    。則原告有系爭解僱公告所載之上揭事由，堪予認定。
  (三)次查系爭解僱公告所載：原告「4.重複包裝到期商品。5.庫
    存管理不確實，到期商品未Follow報廢流程及時處理」一節
    ，亦據被告提出商品照片影本為證。原告並不否認有於96年
    7 月10日，將一批當天到期之冷藏豬肉撕去舊標，重新包裝
    販售之事實，雖主張係依店長指示而為，惟未據舉證以實其
    說，且其所稱之店長，即證人丁○○，亦到庭否認有為該項
    指示（見本院卷第143 頁背面），足見原告此部分主張並無
    可採。而食品販售業者擅自變更展延商品有效期限，除違反
    食品衛生管理法令外，對消費安全、業者商譽更有重大危害
    ，尤以被告係販售生鮮肉品之知名業者，設有多處賣場，其
    一賣場如有重新包裝到期肉品繼續上架販售情事，勢必引起
    連鎖反應，導致全部賣場之顧客，對被告販售之全部商品均
    有衛生安全之疑慮，影響消費信心甚鉅，於被告之商譽、營
    業利益必有深遠之損害。再依被告所提「「精肉課管理基本
    工作」第17頁，亦有要求所有員工每天均須了解及遵守商品
    保存日期，嚴禁重包裝之規定，是原告擅自將到期肉品重新
    包裝販售之行為，顯有違反工作規則，殆無疑義。被告因此
    以系爭解僱公告記載諸此事由，即有所據。原告有系爭解僱
    公告所載上揭事由，亦足認定。
  (四)至於系爭解僱公告所載「6.賣場管理不確實：(1)商品新鮮品
    質控管不佳。(2)缺貨商品未及時處理」一節，按其文義，有
    失籠統空泛，雖被告指稱96年5 月至7 月間，原告任精肉課
    長之內壢店所販售之肉品，因品質問題遭客戶退貨，即達十
    次之多等語，並提出客戶退貨發票及聲請訊問證人丁○○以
    資為證。惟被告所指客戶退貨之肉品品質，縱出問題，其原
    因亦非僅一端，被告並未證明確因原告管理不確實所致，亦
    未指明原告管理賣場之肉品品質，應達何項明確之標準，自
    難僅以上開籠統數語，遽指原告有違反工作規則之情事。
  (五)惟原告既有前揭未確實填寫存貨卡，及重新包裝到期商品販
    售等違反工作規則之事實，且此行為均有造成被告營業根基
    重大受損之虞，又屬勞工忠誠義務之違反，自屬情節重大之
    違例，堪認已符合勞動基準法第12條第1 項第4 款之規定。
  (六)雖原告另主張其填寫存貨卡記錄不正確或有瑕疵，係店長第
    一次提出指正，並非再犯，重新包裝到期商品販售，亦屬首
    次為之，只經被告於96年7 月14日發給第一次警告函，並不
    符合該警告函下方所載須有3 封以上警告函始可資遣員工之
    規定，被告以上開事由逕行解僱原告，非但違反警告函內容
    ，亦違反解僱最後手段性原則；又被告自96年6 月21日至同
    年7 月14日，僅發給原告兩封警告函，之後未再有警告函，
    即未達3 封警告函之程度，且縱達3 封警告函程度，亦只能
    以資遣方式解僱原告等語。惟查，被告係依勞動基準法第12
    條第1 項第4 款規定，解僱原告，並非以原告接獲警告函之
    次數，據為解僱原告之理由，亦非依警告函下方所載「如果
    您收到三封以上的警告函，家福股份有限公司有權依勞基法
    第十一條工作能力不足將您解僱」之文義，終止原告之勞動
    契約，則原告是否接獲3 封以上之警告函，與本件被告解僱
    原告是否合法，即屬無涉。又原告未確實填寫存貨卡及重新
    包裝到期商品販售等違反工作規則之行為，有造成被告營業
    根基重大受損之虞，屬情節重大之違例，已如前述，參諸原
    告自91年起，迄96年7 月，已因工作疏失經被告開出7 封警
    告函，此為原告所不爭，原告一再怠忽其職務，即難認其主
    觀上對於被告有忠誠履行提供勞務義務之意。被告因原告未
    確實填寫存貨卡及重新包裝到期商品販售等重大違反工作規
    則之行為，逕依勞動基準法第12條第1 項第4 款規定解僱原
    告，亦難認有違最後手段性原則。原告上開主張，並不足採
    。被告據上情辯稱其解僱原告並無違法等語，則屬有據。
  (七)綜上所述，被告片面終止原告之勞動契約，堪認合於勞動基
    準法第12條第1 項第4 款之規定。被告指為違反勞動契約及
    勞工法令，尚無可取。
五、關於原告受僱於被告之期間內，是否確有延長工作時間之事
    實部分：
  (一)原告雖主張其95年度計值班50次，96年1 至6 月值班計25次
    ，以每次值班10小時，按其平均時薪288 元之1.33倍計算，
    被告應給付其加班費287,250 元等語。被告則否認原告有於
    上開期間延長工作時間。按民事訴訟如係由原告主張權利者
    ，應先由原告負舉證之責，若原告先不能舉證，以證實自己
    主張之事實為真實，則被告就其抗辯事實即令不能舉證，或
    其所舉證據尚有疵累，亦應駁回原告之請求，最高法院著有
    17年上字第917 號判例可資遵循。原告上開主張既為被告所
    否認，原告即應先舉證證明其在上開期間內，確有延長工作
    之事實。
  (二)原告固提出被告內壢分公司值班表，據以證明其在上開期間
    有為延長工作之事實，惟被告否認該值班表之真正，而私文
    書應由舉證人證其真正，為民事訴訟法第357 條前段所明定
    ，原告並未提出其他佐證，證明該值班表之真正，亦未證明
    表內所載確與事實相符，則原告上開主張，自難採信。
六、據上論述，被告依勞動基準法第12條第1 項第4 款規定，終
    止原告之勞動契約，並無違反勞動契約及勞工法令。原告指
    為違反，並依同法第14條第1 項第6 款、第14條第4 項、第
    17條及勞工退休金條例第12條規定，請求被告給付資遣費，
    即屬無據。又原告既未證明其在95年1 月起至96年6 月止期
    間內，確有延長工作時間之事實，則其請求被告給付延長工
    作時間之加班費，亦非有理。
七、從而，原告提起本訴，求為如其聲明所示之判決，為無理由
    ，應予駁回。原告既受敗訴之判決，其假執行之聲請亦失所
    附麗，應併予駁回。
八、兩造其餘主張及所提證據與本院上開論斷無涉或無違，不予
    贅述。
九、依民事訴訟法第第78條判決如主文。
中    華    民    國    98    年    2     月    20    日
                        勞工法庭  法  官  黃明發
以上正本係照原本作成
如對本判決上訴，須於判決送達後20日內向本院提出上訴狀
中    華    民    國    98    年    2     月    27    日
                                  書記官  陳怡如


司法院資訊處製作；財團法人民間司法改革基金會備份。
